【裁判字號】    99,訴,16
【裁判日期】    990924
【裁判案由】    分割共有物
【裁判全文】
臺灣屏東地方法院民事判決                99年度訴字第16號
原      告  吳鴻基
訴訟代理人  陳世明律師
複 代 理人  曾慶雲律師
被      告  鄭建輝
            朱永洪
            張瑞麟
上 列 一人
訴訟代理人  康進益律師
上列當事人間請求分割共有物事件，本院於民國99年9 月10日言
詞辯論終結，判決如下：
    主      文
兩造共有坐落屏東縣長治鄉○○段六四九地號面積一一九九三平
方公尺土地，依下列方法分割：(一)如附圖所示編號(1)部分面積五
九九七平方公尺分歸原告取得；(二)如附圖所示編號(2)部分面積三
五九八平方公尺分歸被告張瑞麟取得；(三)如附圖所示編號(3)部分
面積二三九八平方公尺分歸被告鄭建輝、朱永洪按應有部分各二
分之一保持共有。
訴訟費用由兩造按原應有部分比例負擔。
    事實及理由
一、原告主張：坐落屏東縣長治鄉○○段649 地號面積11,993平
    方公尺土地（下稱系爭土地），為兩造所共有，並係農業發
    展條例中華民國89年1 月4 日修正施行前之共有耕地（一般
    農業區農牧用地），伊之應有部分為1/2 ，被告鄭建輝、朱
    永洪之應有部分各為1/10，被告張瑞麟之應有部分為3/10。
    系爭土地並無因其使用目的而有不能分割之情形，亦未以契
    約訂有不分割之期限，惟其分割方法迄不能協議決定，爰依
    民法第823 條第1 項規定，提起本件訴訟，請求裁判分割。
    又系爭土地如附圖所示編號(1)部分大致上係伊目前所使用之
    範圍，且與伊所有同段647 地號土地相毗鄰，伊同意受分配
    該部分土地等情，並聲明：兩造共有系爭土地准予分割。
二、被告則以：系爭土地如附圖所示編號(3)部分，與被告鄭建輝
    、朱永洪與他人共有之同段651-3 地號土地相毗鄰，其中南
    端三角形範圍內465 平方公尺目前由被告朱永洪與651-3 地
    號土地合併使用，最南端之107 平方公尺則由被告鄭建輝與
    651-3 地號土地合併使用，被告鄭建輝、朱永洪均同意分割
    系爭土地，並同意受分配如附圖所示編號(3)部分，繼續保持
    共有。又系爭土地如附圖所示編號(2)部分上雖有被告張瑞麟
    之豬舍，惟該部分土地與原告所有同段647 地號土地南端相
    鄰，必須經由該南端部分面積約8 平方公尺土地始能通往公
    路，且原告已表明不同意被告張瑞麟日後通行該部分土地，
    被告張瑞麟同意分割系爭土地，但不同意如附圖所示之分割
    方法等語，資為抗辯，並均聲明：同意分割。
三、按各共有人，除法令另有規定外，得隨時請求分割共有物。
    但因物之使用目的不能分割或契約訂有不分割之期限者，不
    在此限。分割之方法不能協議決定，或於協議決定後因消滅
    時效完成經共有人拒絕履行者，法院得因任何共有人之請求
    ，命為下列分配：一、以原物分配於各共有人。但各共有人
    均受原物之分配顯有困難者，得將原物分配於部分共有人。
    二、原物分配顯有困難時，得變賣共有物，以價金分配於各
    共有人；或以原物之一部分分配於各共有人，他部分變賣，
    以價金分配於各共有人。民法第823 條第1 項及第824 條第
    2 項定有明文。又每宗耕地分割後每人所有面積未達0.25公
    頃者，不得分割，但本條例中華民國89年1 月4 日修正施行
    前之共有耕地，得分割為單獨所有，農業發展條例第16條第
    1 項第4 款設有明文。查系爭土地為兩造所共有，乃一般農
    業區農牧用地，係屬農業發展條例第3 條第11款所定之耕地
    ，並係農業發展條例89年1 月4 日修正施行前之共有耕地，
    原告之應有部分為1/2 ，被告鄭建輝、朱永洪之應有部分各
    為1/10，被告張瑞麟之應有部分為3/10，且系爭土地依其使
    用目的並無不能分割之情形，亦未以契約訂有不分割之期限
    ，惟其分割方法迄不能協議決定各事實，為兩造所不爭執，
    並有土地登記謄本及地籍圖謄本附卷可稽，堪信為實在。則
    原告請求裁判分割系爭土地，揆諸前揭法條規定，於法即無
    不合，應予准許。
四、本件之爭點為：系爭土地如何分割方為公平適當？茲論述如
    下：
(一)、系爭土地如附圖所示編號(1)部分，與原告所有同段647 地號
    土地相毗鄰，除有原告種植之椰子樹外，南邊部分並設有東
    西向之排水溝。系爭土地如附圖所示編號(2)部分，有被告張
    瑞麟所有之豬舍，其東邊間隔同段647 、649-4 及649-1 地
    號土地與寬約6 公尺之柏油道路相接（該道路一部分位於64
    9-1 地號土地上），目前在649-1 地號土地上有寬約4 公尺
    之水泥道路與上開柏油道路銜接，在水泥道路南邊，由訴外
    人吳瑞興向財政部國有財產局台灣南區辦事處屏東分處承租
    649-1 地號土地面積約215 平方公尺使用，在水泥道路北邊
    ，則由原告向財政部國有財產局台灣南區辦事處屏東分處承
    租649-1 地號土地面積約40平方公尺使用。系爭土地如附圖
    所示編號(3)部分，與同段651-3 地號土地相毗鄰，其南端略
    呈三角形部分，其中面積各465 平方公尺及107 平方公尺，
    分別與651-3 地號土地之一部由被告朱永洪、鄭建輝合併使
    用，其餘北邊部分雜草叢生，三角形部分最南端則間隔同段
    472-3 及472-1 地號土地與上開柏油道路相接等情，有財政
    部國有財產局台灣南區辦事處屏東分處99年4 月8 日台財產
    南屏三字第0990002288號函（附出租位置圖）及照片附卷可
    稽，並經本院會同屏東縣屏東地政事務所測量員到場勘測屬
    實，製有勘驗測量筆錄及土地複丈成果圖在卷可憑。
(二)、關於系爭土地之分割方法，原告同意受分配如附圖所示編號
    (1)部分面積5,997 平方公尺，被告鄭建輝、朱永洪亦同意受
    分配如附圖所示編號(3)部分面積2,398 平方公尺，並繼續保
    持共有。又如附圖所示編號(2)部分面積3,598 平方公尺，原
    在被告張瑞麟使用之範圍內，且系爭土地本屬袋地，在分割
    之前，即須經由同段647 、649-4 及649-1 地號土地，或經
    由同段472-3 及472-1 地號土地，方能與前述柏油道路相通
    ，就此，財政部國有財產局台灣南區辦事處屏東分處保留部
    分649-1 地號土地未出租（毗鄰之649-4 地號土地亦未出租
    ），其地上並設有寬約4 公尺之水泥道路，可供通往上開柏
    油道路，被告張瑞麟受分配如附圖所示編號(2)部分土地，僅
    須經過一小部分原告所有同段647 地號土地，即可再經由64
    9-4 地號土地及前述水泥道路，通往上開柏油道路，此一袋
    地通行權之存在，不論在系爭土地分割前後，均無差異，而
    得訴請保障之，被告張瑞麟徒以原告不同意其日後通行647
    地號土地為由，而反對受分配如附圖所示編號(2)部分土地，
    其意見尚無可採。依上所述，本院認為系爭土地之方割，將
    如附圖所示編號(1)部分面積5,997 平方公尺分配於原告，將
    如附圖所示編號(2)部分面積3,598 平方公尺分配於被告張瑞
    麟，將如附圖所示編號(3)部分面積2,398 平方公尺分配於被
    告鄭建輝、朱永洪繼續保持共有，符合多數共有人之意見，
    且與兩造向來使用系爭土地之情形大致合，亦無特別不利
    於任何共有人之情事，尚稱公平適當，爰依此方法分割系爭
    土地如主文第1 項所示。
五、據上論結，本件原告之訴為有理由，依民事訴訟法第78條、
    第80條之1 、第85條第1 項但書，判決如主文。
中    華    民    國    99    年    9     月    24    日
                    民事第二庭    法  官  春生
正本係照原本作成。
如不服本判決，應於收受送達後20日內向本院提出上訴書狀，其
未表明上訴理由者，應於提出上訴後20日內向本院補提理由書狀
（均須按他造當事人之人數附繕本）。
中    華    民    國    99    年    9     月    24    日
                                  書記官  蘇雅慧

司法院資訊處製作；財團法人民間司法改革基金會備份。
